【裁判字號】    99,家訴,106
【裁判日期】    990901
【裁判案由】    確認繼承權存在等
【裁判全文】
臺灣板橋地方法院民事裁定             99年度家訴字第106號
原      告  辛○○○
            乙○○○
訴訟代理人  丙○○
原      告  甲○○○
            庚○○
被      告  丁○
            己○○
            戊○○
訴訟代理人  戴森雄律師
上列當事人間確認繼承權存在等事件，被告請求本院裁定停止訴
訟程序，經本院於99年9 月1 日當庭以言詞駁回並記明筆錄，因
被告聲明抗告，茲將本院裁定理由以書面補充如下：
    主  文
駁回被告聲請本院裁定停止訴訟程序。
    事實及理由
一、被告聲請意旨略以：原告請求確認其對被繼承人洪老金之繼
    承權存在，係以原告之母親洪錦雲之養父為被繼承人洪老金
    為據。雖原告之母親洪錦雲於日治時期之戶籍資料記載其養
    父洪老金，但國民政府於民國35年10月1 日辦理全國性台灣
    人民初次設籍登記，洪錦雲當時之設籍登記並無記載養父洪
    老金，此後洪錦雲之戶籍資料一直無養父洪老金之登記。詎
    台北市士林區戶政事務所於民國98年12月22日在戶籍資料補
    登載洪錦雲之養父洪老金；被告已就此行政登記提出訴願，
    請求戶政單位撤銷該登記。因原告之請求，係以被告所提出
    之訴願（或其後之行政訴訟）所確定之法律關係（有無收養
    關係）為據，為此依民事訴訟法第182 條第2 項規定請求法
    院裁定停止訴訟程序云云。
二、按民事訴訟法第182 條規定：「訴訟全部或一部之裁判，以
    他訴訟之法律關係是否成立為據者，法院得在他訴訟終結前
    以裁定停止訴訟程序。前項規定，於應依行政爭訟程序確定
    法律關係是否成立者，準用之。但法律別有規定者，依其規
    定。」。
    該規定之「法律關係」，專指具體的私法律關係（私法上之
    權利義務）而言；此項具體的私法律關係是否成立，僅民事
    法院有權審判、有權確定。行政訴訟之對象，限於公法上之
    爭議，並非確定私法上權利義務是否成立，自不可能以其判
    決為民事裁判之依據。
    又此處所謂「他訴訟」，專指民事訴訟而言，不包括刑事訴
    訟在內；刑事訴訟並非確定私法律關係成立與否之訴訟，故
    雖與民事訴訟有關，苟非合於第183 條規定之要件者，不得
    適用第182條第1項之規定，以裁定停止民事訴訟程序。
    （以上見姚瑞光所著之民事訴訟法論）。
三、查，本件原告主張其母親洪錦雲為被繼承人洪老金之養女，
    請求確認原告之繼承權存在之事實，並提出洪錦雲於日治時
    期的戶籍資料、台北市士林區戶政事務所於民國98年12月22
    日在洪錦雲除戶戶籍簿冊浮籤記事資料「新增」登載洪錦雲
    之養父洪老金之資料、台北市士林區戶政事務所函文各一件
    為憑。雖被告否認台北市士林區戶政事務所於98年12月22日
    的補登記資料，並提出訴願。
    按戶籍資料乃行政機關對人民的戶籍管理登記，雖得作為當
    事人的私法律關係憑證，但其登記不必然與真實私法律關係
    一致，故人民得另依民事訴訟法第247 條規定提出「確認法
    律關係」之訴訟。因此戶政事務所對人民的戶籍登記，僅為
    行政管理目的，並不具有確認人民私法律關係之效力。
    本件被告雖就台北市士林區戶政事務所於98年12月22日之補
    登記提出訴願，但其訴願或行政訴訟結果，僅能拘束戶政事
    務所之登記行政處分，卻不能拘束本院審理原告的私法律關
    係。因本院審理確認原告是否有繼承權存在，並不以被告之
    訴願或行政訴訟結果為據，故本案核與民事訴訟法第182 條
    第2 項規定不合，被告訴訟代理人請求本院裁定停止訴訟程
    序，於法無據。
四、承上述，本院無法裁定停止訴訟程序，理應繼續進行審理訴
    訟程序，然而，被告訴訟代理人當庭提出抗告並以民事訴訟
    法第187 條規定為抗告依據。
    因此，所應探究者為：當事人究竟有無聲請法院停止訴訟之
    權？若法院認為不應停止訴訟程序，當事人得否提出抗告？
    按民事訴訟法第187 條規定「關於停止訴訟程序之裁定，及
    關於撤銷停止之裁定，得為抗告」；該規定所謂「關於停止
    訴訟程序之裁定」，是否僅限於「法院停止訴訟程序之裁定
    」得提出抗告，或包括「法院不停止訴訟之裁定」得提出抗
    告？
    參考姚瑞光所著民事訴訟法論之見解，其謂：「民事訴訟法
    第181 條至第185 條，關於裁定停止原因之規定，均定為法
    院得以裁定停止訴訟程序，似不認當事人有聲請停止之權。
    惟，……第187 條規定『關於停止訴訟程序之裁定』，而不
    曰『對於停止訴訟程序之裁定』，可見得抗告者，不以停止
    訴訟程序之裁定為限，故應認當事人亦有聲請停止之權。法
    院對於當事人之聲請，無論准許或駁回，均應予以裁定。」
    。
    經參考姚瑞光之前揭見解後，本院特此補充書面裁定，駁回
    被告訴訟代理人之聲請停止訴訟程序，並就其抗告，再轉請
    台灣高等法院裁定。
五、依民事訴訟法第187 條裁定如主文。
中    華    民    國    99    年    9     月    1     日
                  家事庭法官    法官  黃惠瑛
以上正本係照原本作成。
如對本裁定抗告，須於裁定送達後10日之不變期間內，向本院提
出抗告狀，並繳納抗告費用。
中    華    民    國    99    年    9     月    1     日
                                書記官  張美玉

司法院資訊處製作；財團法人民間司法改革基金會備份。
